---
title: "啥是正则表达式？先会认文本形状"
description: "用随访文件名筛选、病程发热词、检验标签改写三块例子认识正则：pattern 是什么、怎么匹配，提取字段留给下一篇。"
author: "RPost"
date: "2026-09-21"
category: "R 基础"
category-slug: "r-base"
tags: ["正则表达式", "字符串", "grepl", "pattern"]
format: gfm
execute:
  echo: true
  warning: false
  message: false
---

清洗病历备注、随访导出时，总有一列文字看着乱，其实藏着同一套形状：文件名都是 `随访_地区_年月.xlsx`，病程里偶发「发热」「高烧」，检验标签 `血常规-白细胞` 要改成 `白细胞（血常规）` 这类写法。

**正则表达式**就是用一小段文字去描述这种形状。这一段叫 **pattern（模式）**：你告诉 R「我想找的长什么样」，R 再去字符向量里认、筛、改。不必先背全表符号；先会认形状，就会用一半。

本文只讲「认」和「筛」；要从字符串里**提取**地区、日期、字段值，看同系列的提取数据篇。

## 场景 1：在文件名向量里筛出目标表

实际整理数据时，常常先拿到一串文件名（或 `list.files()` 的结果）。这里直接用字符向量演示：只要 `随访_` 开头、`.xlsx` 结尾的。

```{r}
files <- c(
  "随访_华东_202409.xlsx",
  "随访_华北_202410.xlsx",
  "readme.txt",
  "随访_backup.csv",
  "病例_备注.xlsx"
)

# ^ 开头，$ 结尾；点号在正则里是「任意字符」，所以写成 \\.
files[grepl("^随访_.*\\.xlsx$", files)]
```

`grepl(pattern, x)` 对每个元素返回 `TRUE` / `FALSE`。`.*` 表示中间随便多长。文件名规则变了，只改 pattern，不必手写一堆 `startsWith` / `endsWith`。

## 场景 2：病程备注里有没有发热相关词

随访导出的主诉/病程写得很随意，你只想先标出带「发热 / 发烧 / 高烧 / 低热 / 烧」一类说法的行。词表要不要带单字「烧」，并排比一下就知道：

```{r}
notes <- c(
  "主诉发热三天，伴干咳",
  "术后恢复可，切口干燥",
  "昨晚又烧到38.5℃，已物理降温",
  "偶有烧心，与进食相关",
  "左手烧伤，换药中",
  "病程平稳，否认发热"
)

keywords <- c("发热", "发烧", "高烧", "低热", "烧")
data.frame(notes,
  loose  = grepl(paste(keywords, collapse = "|"), notes),
  strict = grepl("发热|发烧|高烧|低热", notes))
```

`|` 表示「或者」：词表拼成一条 pattern，命中其中任一就算。词表会改，就改 `keywords`，再用 `paste(..., collapse = "|")` 拼，比手改正则正文稳。

看 `loose` 这一列：「偶有烧心」那行是假阳性，单字「烧」把反流引起的烧心也算进来了；「左手烧伤」同理，「胸骨后烧灼感」也会被单字「烧」勾上。可要是图省事把「烧」删掉，`strict` 又漏了「昨晚又烧到38.5℃」这种口语写法。想两头都顾，可以用 `perl = TRUE` 写「后面不跟心、伤、灼的烧」：

```{r}
# (?!…)：后面不跟这些字；「发烧」「高烧」也靠这个「烧」命中
grepl("发热|低热|烧(?!心|伤|灼)", notes, perl = TRUE)
```

最后一行「否认发热」在两列里都是 `TRUE`。关键词只适合做第一遍粗筛，「否认发热」「无发热」照样命中，是不是真发热还得看上下文。

英文关键词要注意边界：`grepl("cat", "category")` 也会命中，需要整词时再学 `\b`。只要精确字面、不要正则功能时，加 `fixed = TRUE`。比如体温误录成「37,5」，按默认正则找「37.5」也会命中，因为点号能对上任意一个字符，逗号也算：

```{r}
grepl("37.5", "体温37,5℃")
grepl("37.5", "体温37,5℃", fixed = TRUE)
```

## 场景 3：用捕获组做一次简单替换

有时要改的是写法，不用筛行：检验标签 `血常规-白细胞` 想改成 `白细胞（血常规）`。括号 `()` 能把匹配到的片段「抓住」，替换时用 `\\1`、`\\2` 再拼回去。

```{r}
labels <- c("血常规-白细胞", "血常规-血红蛋白", "生化-肌酐", "临时备注")

# (.+) 抓住横线左右两段；\\2、\\1 调换顺序
sub("^(.+)-(.+)$", "\\2（\\1）", labels)
```

对不上模式的（如「临时备注」）原样留下，`sub()` 不会报错。要全局替换同一串里的多处，用 `gsub()`；只改第一次，用 `sub()`。

---

先记住三件事：`pattern` 描述形状；`grepl` 负责认与筛；括号 + `sub` 能抓住片段再拼。要从文件名或规则串里**提取成列的字段**，下一篇专门讲 `regexec` / `regmatches` 那一套。
