---
title: "啥是正则表达式？先会认文本形状"
description: "用随访文件名筛选、病程发热词、科室标签替换三块例子认识正则：pattern 是什么、怎么匹配，提取字段留给下一篇。"
author: "RPost"
date: "2026-09-21"
category: "R 基础"
category-slug: "r-base"
tags: ["正则表达式", "字符串", "grepl", "pattern"]
format: gfm
execute:
  echo: true
  warning: false
  message: false
---

清洗病历备注、随访导出、检验报告文件名时，总有一列文字看着乱，其实藏着同一套形状：文件名都是 `随访_地区_年月.xlsx`，病程里偶发「发热」「高烧」，科室标签要统一成 `随访（内科）` 这类写法。

**正则表达式**就是用一小段文字去描述这种形状。这一段叫 **pattern（模式）**：你告诉 R「我想找的长什么样」，R 再去字符向量里认、筛、改。不必先背全表符号；先会认形状，就会用一半。

本文只讲「认」和「筛」；要从字符串里**提取**地区、日期、字段值，看同系列的提取数据篇。

## 场景 1：在文件名向量里筛出目标表

真活里常先有一串文件名（或 `list.files()` 的结果）。这里直接用字符向量演示：只要 `随访_` 开头、`.xlsx` 结尾的。

```{r}
files <- c(
  "随访_华东_202409.xlsx",
  "随访_华北_202410.xlsx",
  "readme.txt",
  "随访_backup.csv",
  "病例_备注.xlsx"
)

# ^ 开头，$ 结尾；点号在正则里是「任意字符」，所以写成 \\.
files[grepl("^随访_.*\\.xlsx$", files)]
```

`grepl(pattern, x)` 对每个元素返回 `TRUE` / `FALSE`。`.*` 表示中间随便多长。文件名规则变了，只改 pattern，不必手写一堆 `startsWith` / `endsWith`。

## 场景 2：病程备注里有没有发热相关词

随访导出的主诉/病程写得很随意，你只想先标出带「发热 / 发烧 / 高烧 / 烧」一类说法的行。

```{r}
notes <- c(
  "主诉发热三天，伴干咳",
  "术后恢复可，切口干燥",
  "昨晚高烧至39℃，已物理降温",
  "偶有烧心，与进食相关",
  "病程平稳，无不适主诉"
)

keywords <- c("发热", "发烧", "高烧", "低热", "烧")
data.frame(notes, hit = grepl(paste(keywords, collapse = "|"), notes))
```

`|` 表示「或者」：词表拼成一条 pattern，命中其中任一就算。真有发热表述的行会标 `TRUE`；「术后恢复可」这类没有的不命中。

词表会改，就改 `keywords`，再用 `paste(..., collapse = "|")` 拼，比手改正则正文稳。词要放长的在前（如「发烧」先于「烧」），避免短词抢先——提取命中词时尤其要紧，见下一篇。

短词「烧」会误伤含「烧」的别的说法，比如「烧心」也会命中。要更严可以先去掉「烧」、只保留「发热/发烧/高烧/低热」，或命中后再人工过一眼。

英文关键词时要注意边界：`grepl("cat", "category")` 也会命中。需要整词时再学 `\b`；中文日常词表通常直接 `|` 就够。只要精确字面、不要正则功能时，加 `fixed = TRUE`。

```{r}
# 字面匹配：点号就是点号，不是「任意字符」
grepl("随访_.*", "随访_华东.xlsx", fixed = TRUE)
grepl("随访_.*", "随访_华东.xlsx")
```

## 场景 3：用捕获组做一次简单替换

有时要改的是形状，不是筛哪一行：双词标签 `内科-随访` 想变成 `随访（内科）`。括号 `()` 能把匹配到的片段「抓住」，替换时用 `\\1`、`\\2` 再拼回去。

```{r}
labels <- c("内科-随访", "外科-术后", "急诊-分诊", "临时备注")

# (.+) 抓住横线左右两段；\\2、\\1 调换顺序
sub("^(.+)-(.+)$", "\\2（\\1）", labels)
```

对不上模式的（如「临时备注」）原样留下，`sub()` 不会报错。要全局替换同一串里的多处，用 `gsub()`；只改第一次，用 `sub()`。

---

先记住三件事：`pattern` 描述形状；`grepl` 负责认与筛；括号 + `sub` 能抓住片段再拼。要从文件名或规则串里**提取成列的字段**，下一篇专门讲 `regexec` / `regmatches` 那一套。
