---
title: "R语言Excel两层表头怎么读：先拆格子再拼成长表"
description: "组名在上一行、指标在下一行，合并单元格留下空位：用 unpivotr 拆成格子，behead 取表头，再拼成长表。"
author: "RPost"
date: "2026-10-07"
category: "R tidyverse"
category-slug: "r-tidyverse"
tags: ["unpivotr", "表头", "behead", "长表"]
format: gfm
execute:
  echo: true
  warning: false
  message: false
---

门诊导出常把「基线 / 随访」写在第一行，下面一行才是收缩压、舒张压。Excel 里组名合并了两格，读进 R 后合并格只剩左上有字，右边是 `NA`。`readxl` 直接读成宽表时，列名对不上，后面难做差值。

下面不碰真实 xlsx，在内存里造一张同形状的脏表，用 `unpivotr` 拆格子再拼。依赖：`unpivotr`、`dplyr`。

## 内存里的两层表头

第一行是组，空位表示合并单元格；第二行是指标；再往下是人：

```{r}
raw <- data.frame(
  V1 = c(NA, "编号", "1", "2", "3"),
  V2 = c("基线", "收缩压", "120", "130", "118"),
  V3 = c(NA, "舒张压", "80", "85", "76"),
  V4 = c("随访", "收缩压", "118", "128", "115"),
  V5 = c(NA, "舒张压", "78", "82", "74"),
  stringsAsFactors = FALSE
)
raw
```

`V3`、`V5` 第一行是 `NA`，对应 Excel 里「基线」「随访」合并后的空格。

## 先拆成格子，再取表头

`as_cells()` 把每个格子变成一行，带上行号、列号和内容。`behead("up-left", group)` 按「左上方」认组合并格；再向上取指标、向左取编号：

```{r}
library(unpivotr)
library(dplyr)

raw |>
  as_cells() |>
  behead("up-left", group) |>
  behead("up", measure) |>
  behead("left", id) |>
  transmute(
    id,
    group,
    measure,
    value = as.numeric(chr)
  )
```

每人每组每个指标一行。空着的合并格不必先手填：`up-left` 会把 `V3` 归到「基线」、`V5` 归到「随访」。

若更习惯先填空再取表头：`tidyr::fill` 只能沿列上下填（`.direction` 只有 `down` / `up` / `downup` / `updown`），没有横向 `right`。可对手写补齐第一行空位，再两次 `behead("up")`：

```{r}
r1 <- unlist(raw[1, ], use.names = FALSE)
for (i in seq_along(r1)[-1]) if (is.na(r1[i])) r1[i] <- r1[i - 1]
raw_filled <- raw
raw_filled[1, ] <- r1
raw_filled |>
  as_cells() |>
  behead("up", group) |>
  behead("up", measure) |>
  behead("left", id) |>
  transmute(
    id,
    group,
    measure,
    value = as.numeric(chr)
  )
```

与 `up-left` 主路径结果相同。

## 和宽转长的分工

列名已经是 `基线_收缩压` 这种单层名字时，用 `tidyr::pivot_longer()` 即可，见 [随访宽表怎么转成长表](../20260927-wide-to-long)。两层表头、还带着合并空位时，先 `as_cells` + `behead` 把组名和指标拆开，再进入普通长表分析。
