---
title: "如何优雅地批处理，别再用 for 循环了"
description: "文件夹里一堆文件名不同的 Excel：先 for 循环老写法，再对照 map、map_dfr、walk 三种批处理。"
author: "RPost"
date: "2026-09-27"
category: "R tidyverse"
category-slug: "r-tidyverse"
tags: ["批处理", "purrr", "readxl", "map_dfr"]
format: gfm
execute:
  echo: true
  warning: false
  message: false
---

接到活时，桌面文件夹里已经堆了几十上百个表：各省一份、各网点一份，名字还对不上号。你要的不是打开某一个，而是**一次性读进来**，并且还能知道每一行来自哪个文件。

下面在临时目录里放 3 个小 xlsx 演示（真活把路径换成你的文件夹）。会用到 `writexl`（只为造演示文件）、`readxl`、`purrr`、`dplyr`。

```{r}
library(readxl)
library(purrr)
library(dplyr)

demo_dir <- file.path(tempdir(), "rpost-batch-xlsx")
dir.create(demo_dir, showWarnings = FALSE)

writexl::write_xlsx(
  data.frame(region = "east", amount = c(10, 12)),
  file.path(demo_dir, "sales_east.xlsx")
)
writexl::write_xlsx(
  data.frame(region = "west", amount = c(8, 9, 11)),
  file.path(demo_dir, "sales_west.xlsx")
)
writexl::write_xlsx(
  data.frame(region = "north", amount = 15),
  file.path(demo_dir, "sales_north.xlsx")
)

xlsx_files <- list.files(demo_dir, pattern = "\\.xlsx$", full.names = TRUE)
basename(xlsx_files)
```

## 老办法：list.files + for

先按扩展名捞文件，再写个小函数，用 `for` 往列表里塞。

```{r}
read_one <- function(path) {
  read_excel(path)
}

data_list_for <- vector("list", length(xlsx_files))
names(data_list_for) <- basename(xlsx_files)

for (i in seq_along(xlsx_files)) {
  data_list_for[[i]] <- read_one(xlsx_files[i])
}

length(data_list_for)
names(data_list_for)
```

能跑。文件一多，循环里再夹「并表、打来源、写进环境」，就会又长又难改。

## 方案 1：`map` 读成 list

同样一批路径，交给 `map()`，结果还是列表，少写循环骨架。

```{r}
data_list_map <- map(xlsx_files, read_excel)
names(data_list_map) <- basename(xlsx_files)
names(data_list_map)
```

适合：后面还要按表分别清洗，暂时不合并。

## 方案 2：`map_dfr` 并成一张表，并标来源文件

要汇总、画图、筛选时，通常需要一张长表。`map_dfr()` 读完直接摞起来，再用 `mutate(from = ...)` 带上文件名。

```{r}
big_tbl <- map_dfr(
  xlsx_files,
  ~ read_excel(.x) |>
    mutate(from = basename(.x))
)

big_tbl
count(big_tbl, from)
```

`from` 就是「这行来自哪个文件」。对数对不上时，先按它排查。

## 方案 3：`walk` + `assign`（衔接旧脚本）

有的旧脚本默认环境里已经有 `sales_east`、`sales_west` 这种对象。可以用 `walk` 边读边 `assign`。演示放进独立环境，避免弄乱你当前会话。

```{r}
demo_env <- new.env(parent = emptyenv())

walk(
  xlsx_files,
  function(path) {
    nm <- tools::file_path_sans_ext(basename(path))
    assign(nm, read_excel(path), envir = demo_env)
  }
)

ls(demo_env)
demo_env$sales_east
```

真要写进全局环境，把 `envir = demo_env` 换成 `.GlobalEnv`。方便，也最容易把工作区搞乱；日常优先 list 或 `map_dfr`，这个留给对接旧代码。

批读就这三件事：分表放 list、并表并标来源、按文件名塞进环境。下一步用哪一种，就选哪一种。
