---
title: "一百个 Excel 怎么一次读进来"
description: "文件夹里一堆文件名不同的 Excel：for 能跑，对照 map、map + list_rbind、walk 三种更省事的批处理。"
author: "RPost"
date: "2026-09-27"
category: "R tidyverse"
category-slug: "r-tidyverse"
tags: ["批处理", "purrr", "readxl", "map"]
format: gfm
execute:
  echo: true
  warning: false
  message: false
---

接到活时，桌面文件夹里已经堆了几十上百个表：各省一份、各网点一份，名字还对不上号。你要一次把它们读进来，并且知道每一行来自哪个文件。

`for` 完全能办这件事；文件一多、还要并表、打来源时，下面三种写法往往更短、更好改。依赖：`writexl`（只为造演示文件）、`readxl`、`purrr`、`dplyr`。

```{r}
library(readxl)
library(purrr)
library(dplyr)

demo_dir <- file.path(tempdir(), "rpost-batch-xlsx")
dir.create(demo_dir, showWarnings = FALSE)

writexl::write_xlsx(
  data.frame(region = "east", amount = c(10, 12)),
  file.path(demo_dir, "sales_east.xlsx")
)
writexl::write_xlsx(
  data.frame(region = "west", amount = c(8, 9, 11)),
  file.path(demo_dir, "sales_west.xlsx")
)
writexl::write_xlsx(
  data.frame(region = "north", amount = 15),
  file.path(demo_dir, "sales_north.xlsx")
)

xlsx_files <- list.files(demo_dir, pattern = "\\.xlsx$", full.names = TRUE)
basename(xlsx_files)
```

## 老办法：list.files + for

先按扩展名捞文件，再写个小函数，用 `for` 往列表里塞。

```{r}
read_one <- function(path) {
  read_excel(path)
}

data_list_for <- vector("list", length(xlsx_files))
names(data_list_for) <- basename(xlsx_files)

for (i in seq_along(xlsx_files)) {
  data_list_for[[i]] <- read_one(xlsx_files[i])
}

length(data_list_for)
names(data_list_for)
```

能跑。循环里再夹「并表、打来源、写进环境」，就会又长又难改——不是 for 有罪，是骨架占地方。

## 方案 1：`map` 读成 list

同样一批路径，交给 `map()`，结果还是列表，少写循环骨架。

```{r}
data_list_map <- map(xlsx_files, read_excel)
names(data_list_map) <- basename(xlsx_files)
names(data_list_map)
```

适合：后面还要按表分别清洗，暂时不合并。

## 方案 2：并成一张表，并标来源文件

要汇总、画图、筛选时，通常需要一张长表。老写法是 `map_dfr()`；purrr 新版本里它在退役路上，现在更推荐 `map(...) |> list_rbind()`。

```{r}
big_tbl <- map(
  xlsx_files,
  ~ read_excel(.x) |>
    mutate(from = basename(.x))
) |>
  list_rbind()

big_tbl
count(big_tbl, from)
```

`from` 就是「这行来自哪个文件」。对数对不上时，先按它排查。

真实数据里常见两个问题。一是各表**列名不一致**，`list_rbind()` 可能报错或补 `NA`，要先把列统一再合并。二是有文件读失败时整条管道会停住，可以先用 `map(..., possibly(read_excel, NULL))` 把坏文件变成 `NULL`，再过滤掉。这里不展开演示。

## 附：`walk` + `assign`（对接旧脚本时）

偶发旧脚本默认环境里已有 `sales_east` 这种对象名，才需要边读边 `assign`。日常优先 list 或并表；这里只留个最短样子。

```{r}
demo_env <- new.env(parent = emptyenv())
walk(xlsx_files, function(path) {
  nm <- tools::file_path_sans_ext(basename(path))
  assign(nm, read_excel(path), envir = demo_env)
})
ls(demo_env)
```

批读就这几件事：`for` 能用；要省事就 `map` 收 list，或 `map` + `list_rbind` 并表打来源。下一步用哪一种，就选哪一种。
