---
title: "R语言 d/p/q/r 四个函数：查临界值、算 P 值、造模拟数据"
description: "不翻表查正态 1.96，用 pt 把 t 检验的双侧 P 值对上，再用 rnorm 造一批模拟数。计数问「至少 k 个」时要退一格。"
author: "RPost"
date: "2026-10-06"
category: "R 统计"
category-slug: "r-stats"
tags: ["概率分布", "qnorm", "t检验", "模拟"]
format: gfm
execute:
  echo: true
  warning: false
  message: false
---

要标准正态双侧 5% 的临界值，手边没有附表。R 里同一套四个前缀就能查：`qnorm(0.975)` 给出常说的 1.96。换成 t、二项、卡方，字母还是这四个。

## 菌落数：正好 3 个，还是至多 3 个

检验科数菌落，假定每皿平均 2.5 个，问一皿正好 3 个的概率，以及至多 3 个的概率。这种「平均个数固定、一个个独立出现」的计数，常用泊松分布。

```{r}
dpois(3, 2.5)
ppois(3, 2.5)
```

`dpois(3, 2.5)` 是 0.213763，正好 3 个菌落的概率。`ppois(3, 2.5)` 是 0.7575761，0 个到 3 个加在一起，含 3 个。d 对计数是「正好这个数」的概率。血压、身高等连续变量用 `dnorm` 时，得到的是密度曲线的高度。连续变量落在某一个点上的概率是 0，这个高度不能拿来当概率。p 默认是累积到这个数，而且包含这个数。

q 把这件事倒过来：给定左侧概率，返回那个数值，下一节用来查临界值。r 抽随机数，后面用来造模拟数据。`binom` 和 `chisq` 也是 d、p、q、r 四个前缀，参数换成各自的即可。

## 不翻表查 1.96

双侧 5% 时，两侧各留 2.5%，正的那一侧对应左侧概率 0.975。下一节有 8 个收缩压，t 检验的自由度（人数减 1）是 7，这里一起把 t 的临界值算出来。

```{r}
qnorm(0.975)
qt(0.975, df = 7)
qchisq(0.95, df = 1)
```

`qnorm(0.975)` 是 1.959964，四舍五入就是 1.96。`qt(0.975, 7)` 是 2.364624，比 1.96 大：人少时，t 要更极端才越过 5% 这条线。`qchisq(0.95, 1)` 是 3.841459，自由度 1 的卡方分布里，上侧概率 5% 的那个点。

## 手算这组收缩压的 P 值

8 个收缩压，单位 mmHg，和 120 比。这列数只用来把 P 值对上。

```{r}
sbp <- c(128, 135, 122, 141, 119, 133, 126, 138)
tt <- t.test(sbp, mu = 120)
tt
2 * pt(-abs(unname(tt$statistic)), unname(tt$parameter))
```

均值 130.25。t = 3.7273，df = 7，`t.test` 的 p 值是 0.007385。95% 区间从 123.7473 到 136.7527，整段在 120 上面。

第二行用 `pt` 算双侧 P。`pt` 默认是左侧累积，先取 t 的绝对值再取负，得到比这个 |t| 更靠左的尾部，乘 2 把另一侧也算上。结果 0.007385142，和 `t.test` 印出来的 0.007385 是同一个数，位数不同。t = 3.7273 大于刚才的临界值 2.364624，和 P 小于 0.05 对得上。8 个人，这个 P 只说明这列数离 120 比较远。

## 用 rnorm 和 rbinom 造一批数

流程还没接真实数据时，可以先抽一批模拟数把后面的代码跑通。种子固定，再跑还是这一串。

```{r}
set.seed(20261006)
round(rnorm(6, mean = 130, sd = 12), 1)
set.seed(20261006)
draws <- rbinom(10, size = 1, prob = 0.3)
draws
sum(draws)
```

第一串是模拟收缩压，设定均值 130 mmHg、标准差 12。这一次从 115.8 到 154.4，有的明显低于 130。第二串是 10 个标本，每个阳性概率 0.3，1 表示阳性。`sum` 是 2，这一次 10 个里 2 个阳性。个数少，2/10 不必接近 0.3。

## 至少 3 个菌落少算了一档

回到菌落。想知道「至少 3 个」的概率，有人写成 `1 - ppois(3, 2.5)`。p 含那个点，减完之后剩下的是大于 3，也就是至少 4 个。

```{r}
1 - ppois(3, 2.5)
ppois(2, 2.5, lower.tail = FALSE)
ppois(2, 2.5, lower.tail = FALSE) - (1 - ppois(3, 2.5))
```

0.2424239 是至少 4 个。至少 3 个要退到 2：`ppois(2, 2.5, lower.tail = FALSE)` 等于「大于 2」，也就是至少 3 个，概率 0.4561869。两者相减是 0.213763，正好等于前面 `dpois(3, 2.5)`，少算的就是「恰好 3 个」那一档。计数问「至少 k 个」时，用 `ppois(k - 1, lambda, lower.tail = FALSE)`。连续变量没有「恰好等于这个整数」的一格，正态不用这样退。

查临界值用 q，从统计量算 P 用 p，造模拟数用 r。计数的「至少 k 个」先减 1 再算上侧。
