---
title: "R语言日期格式搅一块：别再一种一种试 as.Date"
description: "随访日期列混着斜杠、横杠、日月顺序。一种 format 试下来会漏或错；用 lubridate 多 order 解析，再抽查失败行。"
author: "RPost"
date: "2026-10-10"
category: "R tidyverse"
category-slug: "r-tidyverse"
tags: ["日期", "lubridate", "parse_date_time", "as.Date"]
format: gfm
execute:
  echo: true
  warning: false
  message: false
---

随访表从 HIS 和 Excel 各倒一截拼起来，`visit_date` 这一列几种写法搅在一起：有的 `2024/3/5`，有的 `03-05-2024`，有的已经是 `2024-03-05`。要按日期算随访间隔，得先收成同一天。

## 一种 format 试：漏的变 NA，错的更糟

先造一张像手里表的小数据：

```{r}
visit <- data.frame(
  id = 1:5,
  date_raw = c("2024/3/5", "03-05-2024", "2024-03-05", "2024/03/05", "20240305"),
  stringsAsFactors = FALSE
)
visit
```

很多人第一反应是指定一种 `format`：

```{r}
as.Date(visit$date_raw, format = "%Y/%m/%d")
```

年在前、用斜杠的两行对了；横杠美式写法和纯数字那几行变成 `NA`。换一种：

```{r}
as.Date(visit$date_raw, format = "%m-%d-%Y")
```

只救出 `03-05-2024`，其余又挂。一种一种试，要么反复补洞，要么漏掉的行一直是 `NA`。

更麻烦的是：format 对不上时，不一定只变 `NA`。例如把 `5/3/2024` 硬套成年-月-日：

```{r}
as.Date("5/3/2024", format = "%Y/%m/%d")
```

得到 `5-03-20`（公元 5 年）这种离谱日期，后面算间隔会悄悄错很远。所以「失败 = NA」并不总成立，解析后要抽查。

## 年在前：ymd 能吃多种分隔符

日期本身是「年-月-日」顺序、只是斜杠横杠或缺零不一样时，用 `lubridate::ymd()` 一次收：

```{r}
library(lubridate)
ymd(c("2024/3/5", "2024-03-05", "2024/03/05", "20240305"))
```

分隔符和有没有前导零它都能认。但月日在前的写法它吃不下：

```{r}
ymd(c("2024/3/5", "03-05-2024"), quiet = TRUE)
```

第二行仍是 `NA`。混进日月顺序时，就要换能试多种 order 的函数。

## 多种写法搅一起：parse_date_time 多 order

```{r}
visit$date <- as.Date(
  parse_date_time(
    visit$date_raw,
    orders = c("ymd", "mdy"),
    quiet = TRUE
  )
)
visit
```

`orders` 按你列的顺序依次试：先当「年月日」，再当「月日年」。这张表示例里五行都收到了 `2024-03-05`。

解析完先看失败行，别急着算间隔：

```{r}
visit[is.na(visit$date), ]
```

本例没有失败行。真实表里若有空字符串、备注文字、或 Excel 串成数字，会在这里露出来。

## 坑：03-05 到底是 3 月 5 日还是 5 月 3 日

`03-05-2024` 在美式导出里常是 3 月 5 日，在欧式里常是 5 月 3 日。`orders` 里谁写在前面，谁优先：

```{r}
parse_date_time("03-05-2024", orders = "mdy", quiet = TRUE)
parse_date_time("03-05-2024", orders = "dmy", quiet = TRUE)
```

没有万能猜测。先问清数据来源的约定，再决定 `mdy` 还是 `dmy`；拿不准就抽几行和原始系统对一下日期。

## 坑：Excel 把日期收成数字

有的导出里日期列已经是数字，例如 `45356`。那不是字符串格式问题，别丢给 `parse_date_time`：

```{r}
as.Date(c(45356, 45357), origin = "1899-12-30")
```

Windows 版 Excel 的序列起点常用 `"1899-12-30"`（把历史上那次闰年错误也算进去了）。先确认列是数值还是字符，再选路径。

## 小结

一种 `as.Date(..., format =)` 只能对准一种写法，漏了变 `NA`，套错还可能得到离谱日期。年在前、分隔符乱时用 `ymd()`；再混进月日顺序就用 `parse_date_time(..., orders = ...)`，解析后用 `is.na` 抽查。日月歧义和 Excel 数字要单独处理，别指望一个 order 列表包打天下。
