---
title: "如何用正则从字符串里提取数据"
description: "从病程备注取出命中的发热词、从随访文件名取出地区和日期、从规则串里取出字段——三种常做的字符串提取。"
author: "RPost"
date: "2026-09-27"
category: "R 基础"
category-slug: "r-base"
tags: ["正则表达式", "关键词", "文件名", "字符串提取"]
format: gfm
execute:
  echo: true
  warning: false
  message: false
---

已经知道 pattern 是「文本形状」之后，下一步常是：**把匹配到的片段取出来，变成列**。下面三块都用 base R，办的是同一类事——按规律批量提取数据。认形状、筛行见正则入门篇；本文专讲提取。

## 提取命中了哪个词

入门篇用 `grepl` 标出病程备注里有没有发热相关词。这里要把命中的那个词写进一列，好按词汇总，也好回头查是哪条词把某行拉进来的。

```{r}
notes <- c(
  "入院前发热两天，最高38.6℃",
  "昨日发烧，自服布洛芬后退热",
  "偶有烧心，饭后明显",
  "复查血常规未见异常",
  "午后低热，夜间高烧39.2℃"
)

# 「烧」已能命中「发烧」「高烧」；留着长词，是为了抽出完整的词
fever_pat <- paste(c("发热", "发烧", "高烧", "低热", "烧"), collapse = "|")

# regexpr 定位首次命中；只对命中行做 regmatches（勿对整向量 ifelse，会错位）
m <- regexpr(fever_pat, notes)
hit_word <- rep(NA_character_, length(notes))
hit_word[m > 0] <- regmatches(notes, m)
data.frame(notes, hit_word)
table(hit_word)
```

`hit_word` 是真正抽出来的词，不是 `TRUE` / `FALSE`，`table()` 一下就知道各种说法各有几条。

抽出词比只标 `TRUE` 多一个好处：误命中藏不住。`hit_word` 里冒出单字「烧」，说明这一行最靠前的命中只是单字「烧」，多半是误伤。同一行后面也可能还有真的发热词（比如「偶有烧心，今晨发热」也会抽出「烧」），所以挑出来人工看一眼，别直接删：

```{r}
notes[hit_word %in% "烧"]
```

果然是「烧心」。怎么收紧词表，入门篇已经比过，这里不再展开。

词的先后顺序要不要紧，看用哪个引擎。默认引擎找「最左、最长」的匹配：「发烧」从「发」字起，比「烧」靠左，所以不管「烧」排在词表哪儿，抽出来都是「发烧」。加了 `perl = TRUE` 就不一样了：几个备选从同一个字开始时，取写在前面的那个。

```{r}
x <- "既往有高热惊厥史"
regmatches(x, regexpr("高热|高热惊厥", x))
regmatches(x, regexpr("高热|高热惊厥", x, perl = TRUE))
```

默认引擎抽出「高热惊厥」，`perl = TRUE` 只抽出「高热」。用 `perl = TRUE` 时，把长词放前面。

最后一行写着「午后低热，夜间高烧39.2℃」，`regexpr` 只取最先出现的「低热」。一行里的词要全部取出，换成 `gregexpr`：

```{r}
regmatches(notes, gregexpr(fever_pat, notes))
```

第 5 个元素是 `c("低热", "高烧")`，没命中的行是 `character(0)`。

## 从文件名提取地区和日期

批量随访表经常长这样：`随访_华东_202409.xlsx`。表还没读，先从文件名把地区、年月拿出来，后面好分组、好核对。

```{r}
files <- c(
  "随访_华东_202409.xlsx",
  "随访_华北_202410.xlsx",
  "随访_华南_202411.xlsx",
  "readme.txt"
)

# 只要 xlsx；捕获「地区」和「6 位年月」
file_pat <- "^随访_(.+)_(20[0-9]{4})\\.xlsx$"
matched <- regmatches(files, regexec(file_pat, files))

# 先看第一条：整串 + 两个捕获组
matched[[1]]
```

`matched[[1]]` 的第 1 个元素是整段匹配，后面才是括号里抓住的字段。对不上的（如 `readme.txt`）长度为 0：

```{r}
matched[[4]]
length(matched[[4]])  # 0 → 无匹配
```

收成数据框时，无匹配写成 `NA`：

```{r}
file_info <- do.call(
  rbind,
  lapply(seq_along(matched), function(i) {
    x <- matched[[i]]
    if (length(x) < 3) {
      return(data.frame(
        file = files[i],
        region = NA_character_,
        yyyymm = NA_character_,
        stringsAsFactors = FALSE
      ))
    }
    data.frame(
      file = x[1],
      region = x[2],
      yyyymm = x[3],
      stringsAsFactors = FALSE
    )
  })
)

file_info
```

`readme.txt` 对不上模式，就是 `NA`，正好当过滤。用到自己的数据上，把 `随访_` 前缀和日期位数换成实际的命名规则就行。

## 从规则串里提取字段

病程预警规则有时整段塞在一列里，例如 `FIELD=体温|OP=>=|VALUE=37.5|UNIT=C`。与其 `substr` 数位置，不如用捕获组按段取出。

```{r}
rules <- c(
  "FIELD=体温|OP=>=|VALUE=37.5|UNIT=C",
  "FIELD=血氧|OP=<|VALUE=93|UNIT=%",
  "坏掉的一行没有竖线"
)

rule_pat <- "^FIELD=([^|]+)\\|OP=([^|]+)\\|VALUE=([^|]+)\\|UNIT=([^|]+)$"
matched <- regmatches(rules, regexec(rule_pat, rules))

matched[[1]]  # 整串 + 四个捕获组
matched[[3]]  # 长度 0，失败例
```

`([^|]+)` 表示「一段不含 `|` 的内容」。收表时同样把失败行写成 `NA`：

```{r}
rule_df <- do.call(
  rbind,
  lapply(matched, function(x) {
    if (length(x) < 5) {
      return(data.frame(
        field = NA_character_,
        op = NA_character_,
        value = NA_character_,
        unit = NA_character_,
        stringsAsFactors = FALSE
      ))
    }
    data.frame(
      field = x[2],
      op = x[3],
      value = x[4],
      unit = x[5],
      stringsAsFactors = FALSE
    )
  })
)

rule_df
```

关键词表、文件名模板、规则格式都会变：把可变部分留在数据或配置里，正则只写死结构。对不上就给 `NA`，别假设每次都能提取到。
