---
title: "R语言：同一批人测了三次，分数还不正态，怎么比？"
description: "术前、术后1天、术后7天的疼痛分偏态，又是同一批人：用 friedman.test()，再做两两 Wilcoxon 并校正 p 值。"
author: "RPost"
date: "2026-10-05"
category: "R 统计"
category-slug: "r-stats"
tags: ["Friedman检验", "重复测量", "Wilcoxon", "疼痛评分"]
format: gfm
execute:
  echo: true
  warning: false
  message: false
---

10 个病人，术前、术后 1 天、术后 7 天各打一次疼痛分（0 到 10）。要问的是三个时点差不差。人是同一批，分数又偏，很多人会先想到重复测量 ANOVA。

## 三次疼痛分：这几种常见比法先别用

下面两种做法都不对。

把三个时点当成三组不同的人，做 Kruskal-Wallis，或拿时点两两做独立样本 t 检验：同一个人的三行被当成无关样本，谁基线高、谁基线低，会混进时点比较里。

重复测量 ANOVA 认同一批人，但人少的时候，残差要大致正态。疼痛分经常是多数人挤在一起、少数人特别高。下面这 10 个人就是这样：编号 6 术后升到 10 和 9，其余人术后大多落在 3 到 5。

```{r}
pain <- data.frame(
  id = factor(rep(1:10, times = 3)),
  time = factor(
    rep(c("术前", "术后1天", "术后7天"), each = 10),
    levels = c("术前", "术后1天", "术后7天")
  ),
  score = c(
    8, 7, 9, 8, 7, 6, 8, 9, 7, 8,
    4, 3, 5, 4, 3, 10, 4, 5, 3, 4,
    5, 3, 4, 4, 4, 9, 3, 5, 4, 3
  )
)
pain
```

长表一行是「某人、某时点、一次评分」。`id` 重复三次，`time` 的水平按术前、术后 1 天、术后 7 天排好，后面两两比较的结果才按这个顺序排。

中位数和均值分开看。编号 6 把术后均值抬上去了，中位数仍是 4。

```{r}
aggregate(score ~ time, pain, median)
aggregate(score ~ time, pain, mean)
```

正态看残差：`lm(score ~ time + id)` 先扣掉时点和人的高低，再对残差做 Shapiro-Wilk。

```{r}
shapiro.test(residuals(lm(score ~ time + id, data = pain)))
```

Shapiro-Wilk：W = 0.806，p = 8.448e-05。10 个人，残差偏成这样，重复测量 ANOVA 的正态假设站不住。

Friedman 检验按每个人内部的三次评分排名，比名次。不要求残差正态，也不要求球形。人与人之间仍要独立：张三的分数不要由李四决定。

## 用 friedman.test() 检验：评分 ~ 时点 | 编号

公式 `score ~ time | id`：左边是评分，`time` 是要比较的时点，竖线后面是人的编号。Base R 自带，不用加包。

```{r}
friedman.test(score ~ time | id, data = pain)
```

Friedman chi-squared = 10.432，df = 2，p = 0.005428。三个时点的评分不全相同。df 是时点数减 1。检验到此为止：至少有一个时点和另外的不同，哪一对还要往下看。

表如果还是宽的（一行一个人，三列分数），直接把这三列变成矩阵交给 `friedman.test()`，行是人、列是时点。这里手上是长表，用 `unstack()` 按 `time` 把 `score` 摊成宽表，每人一行、三个时点各一列，先看一眼形状：

```{r}
head(as.matrix(unstack(pain, score ~ time)))
friedman.test(as.matrix(unstack(pain, score ~ time)))
```

结果和长表写法一样，chi-squared = 10.432。自己的数据本来就是宽表时，把三列分数取出来 `as.matrix()` 即可。宽表怎么转成长表，另有一篇，不在这里重讲。

坑：有人缺一次随访时，`friedman.test()` 会报 `not an unreplicated complete block design`。下面临时把编号 1 的术前分改成 `NA`，演示完再改回 8，后面的两两比较仍用完整数据。

```{r}
pain$score[pain$id == 1 & pain$time == "术前"] <- NA
friedman.test(
  score ~ time | id,
  data = droplevels(subset(pain, ave(!is.na(score), id, FUN = all)))
)
friedman.test(na.omit(as.matrix(unstack(pain, score ~ time))))
pain$score[pain$id == 1 & pain$time == "术前"] <- 8 # 还原成原值
```

两种写法都只留三个时点齐全的 9 个人，chi-squared = 9.1515，p = 0.0103。长表写法里，`ave(!is.na(score), id, FUN = all)` 给每一行标出「这个人三次都有分」，`subset()` 只留这些人。还要套一层 `droplevels()`：编号 1 的行删掉了，`id` 的因子水平里还留着 1，不去掉仍会报同样的错。宽表写法里，`na.omit()` 直接删掉带 `NA` 的那一行。

## 整体有差异后，两两比并校正 p 值

整体显著之后，用配对 Wilcoxon 把时点两两比，再用 Holm 校正这三次比较。仍是 Base R。

```{r}
pairwise.wilcox.test(
  pain$score, pain$time,
  paired = TRUE,
  p.adjust.method = "holm"
)
```

校正后的 p：术前对术后 1 天 0.043，术前对术后 7 天 0.029，术后 1 天对术后 7 天 1.000。中位数从术前的 8 降到术后的 4，并停在 4。术后 1 天和术后 7 天，在这 10 个人里分不出差别。

坑有两个。`paired = TRUE` 按每个时点内部的行顺序配对，不认 `id` 这一列。三个时点里编号的先后必须一致；上面用 `rep(1:10, times = 3)` 排过，顺序是齐的。评分是整数，同分很多（统计上叫 ties），还有人两次分数相同。表头会写明走的是 exact test 还是带连续性校正的渐近法，不同 R 版本可能不一样，p 值会略有差别；本例结论不变——术前对两个术后时点仍显著，两个术后时点仍分不出。

名次有多齐，可以看 Kendall 的 W：检验统计量除以「人数 ×（时点数 − 1）」。0 是大家内部的排序各排各的，1 是所有人把三个时点排成同一个顺序。

```{r}
unname(friedman.test(score ~ time | id, data = pain)$statistic) / (10 * 2)
```

得到 0.5216216。10 个人里有 9 个人术前分最高，术后两次谁高谁低各人不一样，所以 W 落在 0.5 左右，算不上完全一致。

同一批人、三个及以上时点、分数又偏：`friedman.test(评分 ~ 时点 | 编号)`；整体有差异，再 `pairwise.wilcox.test(..., paired = TRUE)`，并校正 p 值。
