---
title: "R语言住院天数很偏，t 置信区间不够稳时用 bootstrap"
description: "住院天数右偏时，均值的 t 置信区间常不对称地偏一截；用 boot 做 BCa 区间。覆盖率往往好一些，仍可能远低于名义 95%。"
author: "RPost"
date: "2026-10-07"
category: "R 统计"
category-slug: "r-stats"
tags: ["bootstrap", "BCa", "置信区间", "偏态", "ggplot2"]
format: gfm
execute:
  echo: true
  warning: false
  message: false
fig-width: 5
fig-height: 3.2
---

一组住院天数：多数人住几天，少数人住几十天。均值仍有人要报，但分布明显右偏。`t.test()` 给出的均值置信区间，默认当抽样分布近似对称。偏得厉害时，这个近似会歪。

依赖：`boot`、`ggplot2`。下文 bootstrap 重复次数固定为 **1999**。

## 右偏的住院天数

用伽马分布造 50 个正整数天数，多数短、尾巴长：

```{r}
set.seed(20261007)
los <- pmax(1L, round(rgamma(50, shape = 0.7, scale = 7)))
summary(los)
mean(los)
median(los)
```

均值约 7.0，中位数 4，最大 29。均值被长住院往右拉。直方图更直观：

```{r}
library(ggplot2)
ggplot(data.frame(los), aes(los)) +
  geom_histogram(binwidth = 2, boundary = 0, fill = "#4C78A8", color = "white") +
  labs(x = "住院天数", y = "人数")
```

峰挤在左侧，右边拖到接近 30——典型右偏。

## 先看 t 置信区间

```{r}
t.test(los)$conf.int
```

大约从 4.90 到 9.18。这是按 t 分布、假设均值的抽样分布近似对称时的 95% 区间。

## 再用 BCa bootstrap

有放回重抽样 1999 次，每次算均值，用 BCa（bias-corrected and accelerated）校正偏度和偏差：

```{r}
library(boot)
set.seed(20261007)
boot_mean <- boot(
  los,
  statistic = function(d, i) mean(d[i]),
  R = 1999
)
boot.ci(boot_mean, type = "bca", conf = 0.95)
```

BCa 大约从 5.29 到 9.69。和 t 区间比，两端都往右移了一截：右偏样本里，均值的抽样分布也常右偏，BCa 按重抽样形状改边界，t 区间仍按对称近似切。

把 1999 个重抽样均值画出来，虚线标 t 区间两端、实线标 BCa，对照位置：

```{r}
ci_t <- as.numeric(t.test(los)$conf.int)
ci_bca <- boot.ci(boot_mean, type = "bca", conf = 0.95)$bca[4:5]

ggplot(data.frame(m = as.numeric(boot_mean$t)), aes(m)) +
  geom_histogram(bins = 30, fill = "#4C78A8", color = "white") +
  geom_vline(xintercept = ci_t, linetype = 2, linewidth = 0.6) +
  geom_vline(xintercept = ci_bca, linetype = 1, linewidth = 0.6) +
  labs(x = "bootstrap 均值", y = "次数")
```

重抽样均值分布略往右拖；BCa 两端相对虚线都偏右一截。这是区间边界怎么切的对照，不是覆盖率仿真。

只报均值、且分布明显偏时，优先看 BCa；`boot.ci(..., type = "perc")` 是百分位法，校正更少，偏态下一般不如 BCa。

## 覆盖率：更好，仍可能远低于 95%

名义上写「95%」，实际有多少次区间盖住真均值，是另一回事。对很偏的分布，[freerangestats 的模拟](https://freerangestats.info/blog/2026/09/20/clt-boot-comparison) 比较了渐近正态区间和 BCa：BCa 往往好于只靠中心极限定理的区间，尤其在样本量较小的时候；但覆盖率仍常明显低于 95%，有时样本量到上千也够呛。

本文不跑迷你仿真。带走一句即可：BCa 是常用改进，不是「盖住概率就是 0.95」的保证。

## 何时仍不够

- 样本很小（比如十来个），重抽样也只是在这十来个点里打转，区间可以很宽或很飘。
- 极值极少、却决定均值时，BCa 对均值的区间仍可能不稳；若关心的是「典型住院多久」，中位数及其区间更贴题，本文不展开。
- 要的是预测区间或个体差异，不是均值的置信区间，换问题，不要硬套 `boot.ci`。

右偏住院天数报均值时：`t.test` 作对照，`boot` + `boot.ci(..., type = "bca")` 作主报；把 `R` 写进脚本（本文 1999），并记住覆盖率常常到不了名义上的 95%。
