---
title: "啥是正则表达式？先会认文本形状"
description: "用文件名筛选、备注关键词、简单替换三块日常例子认识正则：pattern 是什么、怎么匹配，提取字段留给下一篇。"
author: "RPost"
date: "2026-09-21"
category: "R 基础"
category-slug: "r-base"
tags: ["正则表达式", "字符串", "grepl", "pattern"]
format: gfm
execute:
  echo: true
  warning: false
  message: false
---

清洗表、整理导出文件时，总有一列文字看起来乱七八糟，但其实藏着同一套形状：文件名都是 `sales_地区_年月.xlsx`，备注里偶发「缺测」「待核」，标签前缀要统一成 `批次_`。

**正则表达式**就是用一小段文字去描述这种形状。这一段叫 **pattern（模式）**：你告诉 R「我想找的长什么样」，R 再去字符向量里认、筛、改。不必先背全表符号；先会认形状，就会用一半。

本文只讲「认」和「筛」；要从字符串里**提取**地区、日期、字段值，看同系列的提取数据篇。

## 场景 1：在文件名向量里筛出目标表

真活里常先有一串文件名（或 `list.files()` 的结果）。这里直接用字符向量演示：只要 `sales_` 开头、`.xlsx` 结尾的。

```{r}
files <- c(
  "sales_华东_202409.xlsx",
  "sales_华北_202410.xlsx",
  "readme.txt",
  "sales_backup.csv",
  "notes_销售.xlsx"
)

# ^ 开头，$ 结尾；点号在正则里是「任意字符」，所以写成 \\.
xlsx_sales <- grepl("^sales_.*\\.xlsx$", files)
files[xlsx_sales]
```

`grepl(pattern, x)` 对每个元素返回 `TRUE` / `FALSE`。`.*` 表示中间随便多长。文件名规则变了，只改 pattern，不必手写一堆 `startsWith` / `endsWith`。

## 场景 2：备注里有没有这些词

导出备注写得很随意，你只想先标出带「缺测 / 待核 / 异常」的行。

```{r}
notes <- c(
  "血压缺测，次日补录",
  "指标正常，按原方案",
  "数值异常，待核对方库",
  "已复核，无修改"
)

keywords <- c("缺测", "待核", "异常")
kw_pattern <- paste(keywords, collapse = "|")

hit <- grepl(kw_pattern, notes)
data.frame(notes, hit)
```

`|` 表示「或者」。词表会改，就改 `keywords`，再用 `paste(..., collapse = "|")` 拼，比手改正则正文稳。

英文关键词时要注意边界：`grepl("cat", "category")` 也会命中。需要整词时再学 `\b`；中文日常词表通常直接 `|` 就够。只要精确字面、不要正则功能时，加 `fixed = TRUE`。

```{r}
# 字面匹配：点号就是点号，不是「任意字符」
grepl("sales_.*", "sales_华东.xlsx", fixed = TRUE)
grepl("sales_.*", "sales_华东.xlsx")
```

## 场景 3：用捕获组做一次简单替换

有时要改的是形状，不是筛哪一行：双词标签 `华东-销售` 想变成 `销售（华东）`。括号 `()` 能把匹配到的片段「抓住」，替换时用 `\\1`、`\\2` 再拼回去。

```{r}
labels <- c("华东-销售", "华北-仓储", "华南-客服", "临时备注")

# (.+) 抓住横线左右两段；\\2、\\1 调换顺序
sub("^(.+)-(.+)$", "\\2（\\1）", labels)
```

对不上模式的（如「临时备注」）原样留下，`sub()` 不会报错。要全局替换同一串里的多处，用 `gsub()`；只改第一次，用 `sub()`。

---

先记住三件事：`pattern` 描述形状；`grepl` 负责认与筛；括号 + `sub` 能抓住片段再拼。要从文件名或规则串里**提取成列的字段**，下一篇专门讲 `regexec` / `regmatches` 那一套。
