---
title: "如何用正则从字符串里提取数据"
description: "从备注里取出命中的关键词、从文件名取出地区和日期、从规则串里取出字段——三种常做的字符串提取。"
author: "RPost"
date: "2026-09-27"
category: "R 基础"
category-slug: "r-base"
tags: ["正则表达式", "关键词", "文件名", "字符串提取"]
format: gfm
execute:
  echo: true
  warning: false
  message: false
---

已经知道 pattern 是「文本形状」之后，下一步常是：**把匹配到的片段取出来，变成列**。下面三块都用 base R，办的是同一类事——按规律批量提取数据。认形状、筛行见正则入门篇；本文专讲提取。

## 提取命中了哪个词

入门篇用 `grepl` 标出备注里有没有关键词；这里再进一步——**把命中的那个词写进一列**，方便汇总「缺测多少条、待核多少条」。

```{r}
notes <- c(
  "血压缺测，次日补录",
  "指标正常，按原方案",
  "数值异常，待核对方库",
  "已复核，无修改"
)

keywords <- c("缺测", "待核", "异常")

# regexpr 定位首次命中；只对命中行做 regmatches（勿对整向量 ifelse，会错位）
m <- regexpr(paste(keywords, collapse = "|"), notes)
hit_word <- rep(NA_character_, length(notes))
hit_word[m > 0] <- regmatches(notes, m)
data.frame(notes, hit_word)
```

`hit_word` 是真正抽出来的词，不是 `TRUE` / `FALSE`。一行里若有多个词（如第三条同时含「异常」和「待核」），`regexpr` 只取**最先出现**的那个；要全部取出再用 `gregexpr`。

词表会改，就改 `keywords`，`paste(..., collapse = "|")` 仍写在 `regexpr` 里。只要精确字面、不要通配时，对单个词用 `grepl(..., fixed = TRUE)` 筛行即可；这里因为要用 `|` 交替，保持正则模式。

英文词表还要小心假阳性：`regexpr("cat", "category")` 也会命中。需要整词时再加边界 `\b`；中文日常词表通常直接 `|` 就够。

## 从文件名提取地区和日期

批量文件经常长这样：`sales_华东_202409.xlsx`。表还没读，先从文件名把地区、年月拿出来，后面好分组、好核对。

```{r}
files <- c(
  "sales_华东_202409.xlsx",
  "sales_华北_202410.xlsx",
  "sales_华南_202411.xlsx",
  "readme.txt"
)

# 只要 xlsx；捕获「地区」和「6 位年月」
file_pat <- "^sales_(.+)_(20[0-9]{4})\\.xlsx$"
matched <- regmatches(files, regexec(file_pat, files))

# 先看第一条：整串 + 两个捕获组
matched[[1]]
```

`matched[[1]]` 的第 1 个元素是整段匹配，后面才是括号里抓住的字段。对不上的（如 `readme.txt`）长度为 0：

```{r}
matched[[4]]
length(matched[[4]])  # 0 → 无匹配
```

收成数据框时，无匹配写成 `NA`：

```{r}
file_info <- do.call(
  rbind,
  lapply(seq_along(matched), function(i) {
    x <- matched[[i]]
    if (length(x) < 3) {
      return(data.frame(
        file = files[i],
        region = NA_character_,
        yyyymm = NA_character_,
        stringsAsFactors = FALSE
      ))
    }
    data.frame(
      file = x[1],
      region = x[2],
      yyyymm = x[3],
      stringsAsFactors = FALSE
    )
  })
)

file_info
```

`readme.txt` 对不上模式，就是 `NA`，正好当过滤。真活里把 `sales_` 前缀、日期位数换成你们的命名规则即可。

## 从规则串里提取字段

配置有时整段塞在一列里，例如 `FIELD=体温|OP=>=|VALUE=37.5|UNIT=C`。与其 `substr` 数位置，不如用捕获组按段取出。

```{r}
rules <- c(
  "FIELD=体温|OP=>=|VALUE=37.5|UNIT=C",
  "FIELD=血氧|OP=<|VALUE=93|UNIT=%",
  "坏掉的一行没有竖线"
)

rule_pat <- "^FIELD=([^|]+)\\|OP=([^|]+)\\|VALUE=([^|]+)\\|UNIT=([^|]+)$"
matched <- regmatches(rules, regexec(rule_pat, rules))

matched[[1]]  # 整串 + 四个捕获组
matched[[3]]  # 长度 0，失败例
```

`([^|]+)` 表示「一段不含 `|` 的内容」。收表时同样把失败行写成 `NA`：

```{r}
rule_df <- do.call(
  rbind,
  lapply(matched, function(x) {
    if (length(x) < 5) {
      return(data.frame(
        field = NA_character_,
        op = NA_character_,
        value = NA_character_,
        unit = NA_character_,
        stringsAsFactors = FALSE
      ))
    }
    data.frame(
      field = x[2],
      op = x[3],
      value = x[4],
      unit = x[5],
      stringsAsFactors = FALSE
    )
  })
)

rule_df
```

关键词表、文件名模板、规则格式都会变：把可变部分留在数据或配置里，正则只写死结构。对不上就给 `NA`，别假设每次都能提取到。
