---
title: "如何利用正则扣数据"
description: "备注里搜关键词、从文件名抠批次信息、从规则串里取出字段——三种常做的字符串提取。"
author: "RPost"
date: "2026-09-27"
category: "R 基础"
category-slug: "r-base"
tags: ["正则表达式", "关键词", "文件名", "字符串提取"]
format: gfm
execute:
  echo: true
  warning: false
  message: false
---

清洗表时，字符串里常藏着要用的信息：备注要不要进「异常」清单、文件名里的日期和地区、配置串里的阈值。下面三块都用 base R，办的是同一类事——**按规律批量扣数据**。

## 备注里搜关键词

导出备注写得很随意，你只想先标出带「缺测 / 待核 / 异常」的行，方便人工回看。

```{r}
notes <- c(
  "血压缺测，次日补录",
  "指标正常，按原方案",
  "数值异常，待核对方库",
  "已复核，无修改"
)

keywords <- c("缺测", "待核", "异常")
kw_pattern <- paste(keywords, collapse = "|")

hit <- grepl(kw_pattern, notes)
data.frame(notes, hit)
```

`grepl()` 得到逻辑向量，可直接筛选。词会改，就改 `keywords` 向量，再用 `paste(..., collapse = "|")` 拼，比手改正则正文稳。

## 从文件名抠地区和日期

批量文件经常长这样：`sales_华东_202409.xlsx`。表还没读，先从文件名把地区、年月拿出来，后面好分组、好核对。

```{r}
files <- c(
  "sales_华东_202409.xlsx",
  "sales_华北_202410.xlsx",
  "sales_华南_202411.xlsx",
  "readme.txt"
)

# 只要 xlsx；捕获「地区」和「6 位年月」
file_pat <- "^sales_(.+)_(20[0-9]{4})\\.xlsx$"
matched <- regmatches(files, regexec(file_pat, files))

file_info <- do.call(
  rbind,
  lapply(matched, function(x) {
    if (length(x) < 3) {
      return(c(file = NA_character_, region = NA_character_, yyyymm = NA_character_))
    }
    c(file = x[1], region = x[2], yyyymm = x[3])
  })
)

file_info
```

`readme.txt` 对不上模式，就是 `NA`，正好当过滤。真活里把 `sales_` 前缀、日期位数换成你们的命名规则即可。

## 从规则串里抠字段

配置有时整段塞在一列里，例如 `FIELD=体温|OP=>=|VALUE=37.5|UNIT=C`。与其 `substr` 数位置，不如用捕获组按段取出。

```{r}
rules <- c(
  "FIELD=体温|OP=>=|VALUE=37.5|UNIT=C",
  "FIELD=血氧|OP=<|VALUE=93|UNIT=%"
)

rule_pat <- "^FIELD=([^|]+)\\|OP=([^|]+)\\|VALUE=([^|]+)\\|UNIT=([^|]+)$"
matched <- regmatches(rules, regexec(rule_pat, rules))

rule_df <- do.call(
  rbind,
  lapply(matched, function(x) {
    if (length(x) < 5) return(rep(NA_character_, 4))
    x[-1]
  })
)
colnames(rule_df) <- c("field", "op", "value", "unit")
rule_df
```

`([^|]+)` 表示「一段不含 `|` 的内容」。`regexec()` 定位，`regmatches()` 取出；`x[-1]` 丢掉整串，只留四个字段。

关键词表、文件名模板、规则格式都会变：把可变部分留在数据或配置里，正则只写死结构。
